【裁判字號】    98,訴,187
【裁判日期】    981229
【裁判案由】    地籍重測
【裁判全文】
臺中高等行政法院判決
                                       98年度訴字第187號
                                    98年12月22日辯論終結
原      告  甲○○
被      告  臺中縣政府
代  表  人  乙○○
訴訟代理人  丁○○
            丙○○
上列當事人間因地籍重測事件，原告不服內政部中華民國98年4
月1日台內訴字第0980016536號訴願決定，提起行政訴訟，本院
判決如下︰
    主  文
原告之訴駁回。
訴訟費用由原告負擔。
    事實及理由
一、事實概要：緣原告所有坐落臺中縣大安鄉○○段279地號(重
    測後編為頂庄段1137地號)、279-1地號(重測後編為中海段3
    48地號)土地，參加民國（下同）95年度臺中縣大安鄉地籍
    圖重測，重測期間因原告未於地政機關通知地籍調查日期到
    場指界，亦未於協助指界日期到場，被告乃依共有人顏陳猜
    之代理人顏生義到場所指認之14待協助指界，作成地籍圖重
    測成果。嗣重測成果經被告依土地法第46條之3第1項規定，
    以95年10月3日府地測字第09502760522號公告，公告日期：
    自95年10月13日起至95年11月12日止。原告於公告期間就中
    庄段279地號向臺中縣大甲地政事務所申請異議複丈，經大
    甲地政事務所依被告96年1月25日府地測字第0960026825號
    函，以96年2月2日甲地測字第0960000997號函檢送地籍圖重
    測申請異議複丈結果通知書予原告，實地複丈結果，並無錯
    誤。原告不服被告96年1月25日府地測字第0960026825號函
    處分，提起訴願，案經內政部審查，以被告業以96年4月25
    日府地測字第0960110319號函同意撤銷原處分為由，乃以96
    年8月1日台內訴字第0960069932號訴願決定：訴願不受理。
    嗣96年12月14日原告請求重新確認系爭土地界址，經被告訂
    於96年12月26日邀集原告、臺中農田水利會、大安鄉公所等
    ，假大甲地政事務所召開會議，結論：建請原告先行申請鑑
    界，倘對鑑界結果仍有疑義，再另行聲請確認界址之訴。被
    告遂以96年12月28日府地測字第0960363250號函檢送會議紀
    錄予原告，原告復一再陳情系爭土地界址重測疑義，經被告
    以97年5月12日府地測字第0970130673號、97年8月6日府地
    測字第0970207500號函復原告略以：如對重測結果仍有疑義
    ，請依會議結論向土地所在地之法院提起確認界址之訴。嗣
    97年11月15日原告以被告於95年進行土地重測，重測後原告
    所有2筆土地（重測前地號為：大安鄉○○段279地號、279-
    1地號）因土地界址嚴重位移，造成原告損失及在耕作上造
    成不便與糾紛為理由，不服被告95年10月3日府地測字第095
    02760522號公告處分，提起訴願，並請求回復土地重測公告
    前之地籍圖界址，遭決定駁回，遂提起本件行政訴訟。
二、本件原告主張：
  (一)系爭2筆土地因重測後，土地界址產生嚴重位移，原告申領
    土地重測前後地籍圖，重疊比對後發現中庄段279地號(重測
    後為頂庄段1137地號)位移原因係因重測後頂庄段1138地號
    旁之水利地及南安段5地號、3地號，土地邊界均增加長度產
    生位移。另筆中庄段279-1地號(重測後為中海段348地號)產
    生位移是因南安段3地號土地面積增加，見地籍圖中標示綠
    色區塊位置。位移後與原地籍圖中水利地重疊，即地籍圖中
    標示黃色區塊位置。重測後系爭2筆土地面積減少約0.00323
    9公頃（按原告所有鄰地中庄段279-1地號合併計算面積則無
    減少），水利地則寬度面積均增加，即地籍圖中標示粉紅色
    區塊位置。不僅原告土地位移，且鄰地南安段32、5、3地號
    土地3筆多出539.13平方公尺，有圖利他人之嫌。
  (二)被告第一次就279地號協助指界通知函已合法送達，原告未
    到場協助指界係因忙於栽種苦瓜，且認279地號3年前有申請
    鑑界，亦設有界標，故認為界址明確而未到場指界。另共有
    人之代理人顏生義乃單純務工之民，亦指出到達重測地點尚
    未指界時，測量員卻先要求簽章，未解釋簽章代表同意並確
    認界址，有違告知之義務，且原本標明界址之界標已被拔出
    。被告不採原有界標，且未參照舊地籍圖施測，不符重測程
    序。第二次就279-1地號通知單送到原告及共有人代理人時
    ，通知單記載95年9月4日上午10點，但原告於11點33分收到
    ，已逾施測時間2小時，雖無通知單，惟有送達證書可證，
    原告來不及趕赴重測現場，當日下午至測量單位詢問測量結
    果，測量員表示與原地籍圖田梗界址相符，嗣後領到新地籍
    圖始發現界址位移，且調查表上測量員未簽章，被告卻仍逕
    行公告，有行政瑕疵。原告於公告期間申請異議複丈二次，
    均被改為鑑界施測無誤結案，與原告申請「複丈」不符。原
    告再提陳情、訴願，雖於97年6月17日大甲鎮鄉鎮調解委員
    會調解，惟被告仍以府地測字第0960363250號函送原告會議
    結論「建請原告先行鑑界，倘對鑑界結果仍有疑義，再另行
    聲請確認界址之訴。」惟原告認為是位移問題，非面積問題
    。被告抗辯279-1地號並無田埂，與事實不符。系爭279-1、
    279土地重測後，與鄰地均有異動，被告公告時未列在異動
    名冊上，違反地籍測量實施規則第185條第5款規定，且成果
    檢查與原圖不符，未更正即公告，未依異議程序處理，不符
    同規則第185條第4、8款規定。另依同規則第196之1條第1款
    規定「土地界址爭議事件之調處，應依下列規定辦理：一、
    訂期以書面通知當事人舉行調處。」被告未據辦理等情並聲
    明求為判決(1)撤銷訴願決定及原處分（被告95年10月3日府
    地測字第09502760522號公告關於大安鄉○○段279地號及27
    9-1地號土地與鄰地部分）。(2)回復為重測前之原地籍圖界
    址。
三、被告則以：
  (一)查本案中庄段279地號，面積0.473200公頃（重測後為頂庄
    段1137地號，面積0.469958公頃）、中庄段279-4地號，面
    積0.005900公頃（重測後為頂庄段1118地號，面積0.009199
    公頃），兩筆土地毗鄰且為原告所有，為95年度重測區土地
    ，重測前合計面積0.479100公頃（重測後合計面積0.479157
    公頃），重測前後合計面積並無增減。另中庄段279-1地號
    ，面積0.010900公頃（重測後為中海段348地號，面積0.010
    903公頃），重測前後面積亦無增減。至原告將上開地號與
    不同年度（96年度）重測區○○段3、5地號土地混為一談，
    誠不足採。
  (二)依據地籍調查表所載，95年度大安鄉地籍圖重測期間，原告
    所有坐落大安鄉○○段279、279-1地號土地，分別位於南安
    路南北兩側，大甲地政事務所95年3月30日地籍調查通知到
    場指界，原告未到場，共有人顏陳猜之代理人顏生義到場所
    指認之14待協助指界並認章在案；並於95年4月27日及4月1
    日第二次地籍調查通知原告所有279及279-1地號到場指界（
    送達證書分別經原告及同居人簽名），原告亦未到場；復於
    95年7月26日、95年9月1日協助指界通知，土地所有權人均
    未到場指界，故該所依共有人指界作成地籍圖重測成果。原
    告以通知到場指界共有人之代理人顏生義先生乃單純務工之
    民為由，否定土地共有人之認知，本身卻不親自到場，有所
    不妥。另279-1地號，公告（並予通知）期間未提出異議，
    公告期滿即屬確定，該所據以辦理土地標示變更登記，並無
    不合。原告稱其與測量員詢問測量結果及測量員告知與原地
    圖田埂界址相符，嗣發現土地界址嚴重位移乙事，經查279-
    1地號並無田埂，且據承辦測量員表示，當初所詢答者係279
    地號，重測前後面積相符。原告將之與279-1地號混為一談
    ，恐滋誤解。
  (三)原告前以96年12月14日申請書申請重新確認對上開地號與南
    庄段1-2地號土地地籍圖重測公告確定之界址，被告乃於96
    年12月26日邀集臺中農田水利會、臺中縣大安鄉公所在大甲
    地政事務所研商，獲致會議結論：「建請甲○○先生先行申
    請鑑界，倘對鑑界結果仍有疑義，再另行聲請確認界址之訴
    。」嗣經轄區大甲地政事務所查證原承辦測量員於當時並無
    告知原告可向水利會要地及承認重測成果有嚴重位移現象，
    僅告知「如對重測成果有疑義，請依會議結論辦理。」與原
    告訴訟理由有明顯出入。
  (四)按「因不動產之物權或其分割或經界涉訟者，專屬不動產所
    在地之法院管轄。」、「人民因私權關係發生爭執者，屬於
    民事訴訟，應由普通司法機關受理審判，非行政官署所應審
    究。」分為民事訴訟法第10條第1項規定、最高行政法院36
    年判字第44號判例所明文，本件原告對其所有中庄段279地
    號（重測後編為頂庄段1137地號）、279-1地號（重測後編
    為中海段348地號）與毗鄰土地間之經界，認有偏移致其權
    益受損之虞，依上開規定，應向臺灣臺中地方法院提起確認
    經界之訴等語，資為抗辯，並聲明求為判決駁回原告之訴。
四、兩造之爭點：1.被告95年10月3日府地測字第09502760522號
    公告關於大安鄉○○段279地號(重測後編為頂庄段1137地號
    )及279-1地號(重測後編為中海段348地號)土地部分，是否
    具有違法情事。2.原告請求回復為重測前之原地籍圖界址，
    是否有理。
五、經查：
  (一)按「已辦地籍測量之地區，因地籍原圖破損、滅失、比例尺
    變更或其他重大原因，得重新實施地籍測量。」、「重新實
    施地籍測量時，土地所有權人應於地政機關通知之限期內，
    自行設立界標，並到場指界。逾期不設立界標或到場指界者
    ，得依左列順序逕行施測：一、鄰地界址。二、現使用人之
    指界。三、參照舊地籍圖。四、地方習慣。土地所有權人因
    設立界標或到場指界發生界址爭議時，準用第59條第2項規
    定處理之。」、「重新實施地籍測量之結果，應予公告，其
    期間為30日。土地所有權人認為前項測量結果有錯誤，除未
    依前條之規定設立界標或到場指界者外，得於公告期間內，
    向該管地政機關繳納複丈費，聲請複丈。經複丈者，不得再
    聲請複丈。逾公告期間未經聲請複丈，或複丈結果無誤或經
    更正者，地政機關應即據以辦理土地標示變更登記。」為土
    地法第46條之1、第46條之2及第46條之3所明定。次按「土
    地所有權人未到場指界，或雖到場而不指界者，應依土地法
    第46條之2第1項各款之規定逕行施測。」、「依土地法第46
    條之2第1項第3款參照舊地籍圖逕行施測者，應參照舊地籍
    圖及其他可靠資料所示之坵塊形狀及關係位置，實地測定界
    址，設立界標，逕行施測。」為土地法第46條之1至第46條
    之3執行要點第5點及第6點所規定。又地籍測量實施規則第
    85條第1項規定：「共有土地之界址，得由部分共有人到場
    指界。」
  (二)本件原告所有坐落臺中縣大安鄉○○段279地號(重測後編為
    頂庄段1137地號)、279-1地號(重測後編為中海段348地號)
    土地，參加被告95年度臺中縣大安鄉地籍圖重測，因原告未
    於地政機關通知之地籍調查日期到場指界，亦未於協助指界
    日期到場，被告乃依共有人顏陳猜之代理人顏生義到場所指
    認之14待協助指界，作成地籍圖重測成果。嗣重測成果經被
    告依土地法第46條之3第1項規定，以95年10月3日府地測字
    第09502760522號公告，公告日期：自95年10月13日起至95
    年11月12日止。原告於公告期間就中庄段279地號向臺中縣
    大甲地政事務所聲請異議複丈，經臺中縣大甲地政事務所依
    被告96年1月25 日府地測字第0960026825號函，以96年2月2
    日甲地測字第0960000997號函檢送重測異議複丈結果通知書
    予原告。原告不服被告96年1月25日府地測字第0960026825
    號函處分，提起訴願，案經內政部審查，以被告業以96年4
    月25日府地測字第0960110319號函同意撤銷原處分為由，乃
    以96年8月1日台內訴字第0960069932號訴願決定：訴願不受
    理。嗣原告認為地籍重測後，系爭土地界址嚴重位移，造成
    耕作上不便與糾紛，不服被告95年10月3日府地測字第09502
    760522號公告處分，循序提起本件行政訴訟，為如事實欄所
    載之主張，並聲明求為判決撤銷訴願決定及原處分（被告95
    年10月3日府地測字第09502760522號公告關於大安鄉○○段
    279地號及279-1地號土地與鄰地部分），並請求回復為重測
    前之原地籍圖界址。
  (三)查原告與顏陳猜共有坐落臺中縣大安鄉○○段279、279-1地
    號之土地，參加被告95年度臺中縣大安鄉地籍圖重測，因原
    告未依規定於地籍調查日期到場指界，亦未於協助指界日期
    到場，臺中縣大甲地政事務所乃依土地共有人顏陳猜之代理
    人顏生義之到場指界實施測量，有系爭土地地籍圖重測調查
    表及送達證書影本附卷可稽（本院卷第57、58頁正面及背面
    ），上開事實亦為原告所不爭。嗣臺中縣大甲地政事務所實
    施測量並公告後，原告就中庄段279地號測量結果申請異議
    複丈（本院卷第134頁），因原告未於通知之限期內到場指
    界，依土地法第46條之3第2項規定：「除未依前條之規定設
    立界標或到場指界者外，得於公告期間內，向該管地政機關
    繳納複丈費，聲請複丈。」原告自不符申請異議複丈之規定
    ，被告乃以96年4月25日府地測字第0960110319號函撤銷臺
    中縣95年度大安鄉重測區內大安鄉○○段1137號(重測前為
    中庄段279地號)土地異議複丈結果通知書，原告亦於96年5
    月2日申請退費，並經臺中縣大甲地政事務所以96年5月7日
    甲地測字第9600003647號函檢送原繳納複丈規費新臺幣4,00
    0元支票予原告。再者，系爭279-1地號土地之重測結果經被
    告公告後，原告未於土地法第46條之3第2項所定公告期間內
    提出異議，業據原告陳明在案（本院卷第160頁準備程序筆
    錄）。則系爭土地之重測結果，於公告期滿即已確定。是被
    告依同條第3項之規定，將此公告期滿之重測結果，辦理土
    地標示變更登記，自屬有據。至於原告陳稱大甲地政事務所
    就系爭279-1地號土地協助指界之通知於指界當天（95年9月
    4日）始送達，已逾指界之時間（上午10時），主張該送達
    不合法乙節，縱使屬實，惟原告既未就系爭279-1地號土地
    重測結果於公告期間內申請異議複丈，對於該筆土地重測結
    果已發生確定之效力並不生影響。
  (四)綜上所述，系爭土地重測成果經被告以95年10月3日府地測
    字第09502760522號公告已確定在案，系爭大安鄉○○段279
    、279-1地號土地與原告所有系爭土地鄰地即中庄段279-4地
    號，重測前面積合計為0.490000公頃，重測後編為頂庄段11
    37、中海段348地號及頂庄段1118地號土地，面積合計為0.4
    90060公頃（本院卷第60頁正面及背面），原告對於該3筆土
    地重測後面積並無減少且無異議，僅以系爭279、279-1地號
    土地界址嚴重位移，界址與原地籍圖所示不符為由，請求回
    復土地重測公告前之地籍圖界址，自屬無據。從而，被告95
    年10月3日府地測字第09502760522號公告處分核無違誤，訴
    願決定予以維持，亦無不合，原告請求均予撤銷，並請求回
    復土地重測公告前之地籍圖界址，均無理由，應予駁回。另
    兩造其餘之主張和舉證，與本件判決之結果無影響，毋庸逐
    一加以論述；又原告如認系爭土地重測成果與舊地籍圖不符
    ，系爭土地與鄰地之界址有所爭執，自應依法提起民事訴訟
    請求解決，均併予敘明。
六、據上論結，本件原告之訴為無理由，依行政訴訟法第98條第
    1項前段，判決如主文。
中    華    民    國    98    年    12    月    29    日
                臺中高等行政法院第二庭
                          審判長法  官  胡  國  棟
                                法  官  劉  錫  賢
                                法  官  林  秋  華
以上正本證明與原本無異。
如不服本判決，應於判決送達後20日內向本院提出上訴書狀，其
未表明上訴理由者，應於提起上訴後20日內向本院提出上訴理由
書（須依對造人數附具繕本）；如於本判決宣示或公告後送達前
提起上訴者，應於判決送達後20日內補提上訴理由書（須附繕本
）。未表明上訴理由者，逕以裁定駁回。
中    華    民    國    99    年     1    月     5    日
                                書記官  李  孟  純


司法院資訊處製作；財團法人民間司法改革基金會備份。
